【裁判字號】    90,上易,654
【裁判日期】    900529
【裁判案由】    侵占
【裁判全文】
臺灣高等法院臺南分院刑事判決          九十年度上易字第六五四號  Ａ
      上  訴  人  臺灣臺南地方法院檢察署檢察官
      被      告  丁  ○  ○
      選任辯護人  陳  靜  雲
右上訴人因被告侵占案件，不服臺灣臺南地方法院八十九年度易字第二一八號中華民
國九十年三月五日第一審判決（起訴案號：臺灣臺南地方法院檢察署八十九年度易字
第二一八號），提起上訴，本院判決如左：
      主      文
原判決撤銷。
丁○○意圖為自己不法之所有，而侵占對於業務上所持有之物，處有期徒刑陸月；如
易科罰金，以參百元折算壹日。
      事      實
一、丁○○原在台南市○○路二三一號開設「大台南代書事務所」（嗣遷至台南市○
    ○路二三三號），從事代書及仲介貸款業務。於民國八十五年一月十八日，為客
    戶己○○○仲介貸款新台幣 (下同）一百萬元予以土地抵押借款之不詳姓名之人
    ，己○○○以其女戊○○為抵押權人，由丁○○辦妥抵押權設定登記，丁○○即
    按月經手給付己○○○利息，並賺取雙方利息之差額。迨八十七年三月中旬，該
    不詳姓名之債務人欲清償借款，丁○○乃通知己○○○出具相關文件供其辦理抵
    押權塗銷登記，詎丁○○於取得該筆一百萬元借款之清償後，竟基於意圖為自己
    不法所有之犯意，將其業務上所持有應返還與己○○○之一百萬元侵吞入己使
    用，嗣經己○○○發覺催討，丁○○除簽發支票以支應部分利息外，另簽發以其
    本人為付款人，到期日分別為八十七年八月二十日、八十七年九月二十日，面額
    各為五十萬元之本票搪塞，迄不獲兌現。
二、案經己○○○訴由臺灣台南地方法院檢察署檢察官偵查起訴。
      理      由
一、被告丁○○除否認有侵占犯行外，對於右開事實坦白承認。被告辯稱：伊係於前
    開抵押借款之清償及塗銷登記後之八十六年十月間，告訴人己○○○之債務人拿
    一百萬元供清償後，徵得己○○○之同意，將該筆款項繼續放在伊處週轉使用，
    伊並簽發五張支票作為八十六年十一月至八十七年三月之借款利息，而八十六年
    十月份利息則以現金給付；至八十七年三間底，伊因受他人倒債拖累才無法返還
    該一百萬元借款云云。
二、查右開事實業據被害人己○○○迭於偵審中指訴歷歷，並有被告簽發之本票影本
    二紙為證，被告雖主張本件借款之清償及塗銷抵押權登記之日期為八十六年十月
    間，非八十七年三月間，被害人己○○○有同意將該筆借款轉由其週轉使用云云
    ，惟為己○○○所否認。按己○○○貸與他人一百萬元，原有抵押權作為擔保，
    倘無特殊情況，殊無任由被告改為無擔保貸款之理，被告辯稱己○○○有同意將
    該筆借款改為無擔保債權，轉由其週轉使用云云已有違常情；且被告就攸關認定
    其有無侵占犯意之本件抵押權設定及塗銷登記資料，一直以忘記債務人之姓名為
    詞，拒絕提出有關資料以供調查，按被告既係專業代書及仲介貸款業者，對於經
    辦業務之人別對象及有關資料，豈有忘記之理？其拒絕提供調查，顯係掩飾其侵
    占犯行之遁詞。被告雖曾簽發支票供清償部分利息之用，惟據被害人己○○○於
    原審審理時陳稱：「我女兒拿印鑑去給丁○○塗銷抵押權，我女兒回來後說丁○
    ○說拿現金危險，要匯入我們帳戶。過了不知多久，錢因沒有匯入，我去問他，
    他說錢要繼續放在他那裡，我不同意也沒有辦法。之前第一次借款的利息未完全
    兌現，第二次利息完全沒付。」等語 (八十九年九月二十日訊問筆錄），足見被
    害人己○○○係於被告侵占該筆款項後，為保障其債權，不得已始同意由被告繼
    續使用，終至本利無歸。而侵占罪為即成犯，被告既侵占於先，犯罪即為成立，
    其事後之支付部分利息及簽發空頭本票搪塞本金之清償，乃縫彌其犯行之作為，
    不得推定其無侵占之犯意。被告所辯係飾卸之詞，不足採信，其犯行洵堪認定。
三、核被告所為，係犯刑法第三百三十六條第二項之侵占業務上持有物罪。被告行為
    後刑法第四十一條已於九十年一月十日修正公布施行，其條文為：「犯最重本刑
    為五年以下有期徒刑以下之刑之罪，而受六個月以下有期徒刑或拘役之宣告，因
    身體、教育、職業、家庭之關係或其他正當事由，執行顯有困難者，得以一元以
    上三元以下折算一日，易科罰金。但確因不執行所宣告之刑，難收矯正之效，或
    難以維持法秩序者，不在此限。」對被告並無不利，自應適用裁判時之法律。原
    審未察，遽為無罪之諭知，尚有未合，檢察官上訴意旨指摘原判決採證不當，為
    有理由，原判決應予撤銷改判。爰審酌被告係專業代書，犯罪後已在本院審理中
    與被害人成立和解，願分期清償五十萬元，有和解書在卷可憑，被害人亦到庭表
    示不再深究及其他一切情狀，量處有期徒刑陸月，並諭知易科罰金之折算標準。
四、臺灣臺南地方法院檢察署八十七年度偵字第七八五三號、八十八年度偵字第一四
    ０七三號、八十九年度偵緝字第四十五號移送併辦意旨另以：被告於八十六年四
    月間，因受告訴人鄭協、丙○○、乙○○及甲○○之委託，代為辦理向郭博來
    購買坐落台南市○○區○○段五一六、五一八、五二二號三筆土地部分持分之土
    地產權移轉事宜，被告並向每一位告訴人預先收取買賣總價百分之三之訂金，嗣
    因上開土地遭郭博來其他債權人查封而無法辦理過戶，告訴人要求被告返還已預
    收訂金，被告竟表示該訂金已被其挪用。因認被告另涉有侵占、背信罪嫌，與本
    件有連續犯之裁判上一罪關係云云。惟查本件之犯罪時間係在八十七年三月中旬
    ，而請求併辦部分之犯罪時間係在八十六年四月間，二者相距十一月之久，已難
    認為係基於概括之犯意，且其手法與罪名亦有不同，自無連續犯之裁判上一罪關
    係，無從併案審理，應由檢察官另行處理，併此敘明。
據上論結，應依刑事訴訟法第三百六十九條第一項前段、第三百六十四條、第二百九
十九條第一項前段，刑法第三百三十六條第二項、第二條第一項前段、第四十一條第
一項前段，罰金罰鍰提高標準條例第一條前段，第二條，判決如主文。
本案經檢察官劉榮堂到庭執行職務。
中    華    民    國      九十      年      五      月      二十九      日
                                  臺灣高等法院臺南分院刑事第三庭
                                      審判長法官  黃    崑    宗
                                            法官  林    勝    木
                                            法官  楊    省    三
右正本證明與原本無異。
不得上訴。
                                      法院書記官  陳    嘉    琍
中    華    民    國      九十      年      五      月      三十一      日
附錄：本判決論罪科刑法條
刑法第三百三十六條
對於公務上或因公益所持有之物，犯前條第一項之罪者，處一年以上七年
以下有期徒刑，得併科五千元以下罰金。
對於業務上所持有之物，犯前條第一項之罪者，處六月以上五年以下有期
徒刑，得併科三千元以下罰金。
前二項之未遂犯罰之。
刑法第三百三十五條
意圖為自己或第三人不法之所有，而侵占自己持有他人之物者，處五年以
下有期徒刑、拘役或科或併科一千元以下罰金。
前項之未遂犯罰之。


司法院資訊處製作；財團法人民間司法改革基金會備份。
